臺灣高等法院民事判決
110年度上字第1200號
上  訴  人  財政部國有財產署

法定代理人  曾國基  
訴訟代理人  許禎彬  
複  代理人  彭成青律師
被  上訴人  高雲龍  
            高瀅子  
            高小瀅  
            高揚銘  
            高逸青  

            高翊琳  

            高禾    

            高陽明  
            何家欣  
            何文美  
            高美雅  
            高嶺梅  
            高雪屏  
            高啓泰  
            高李桂英
            高楊熹  
            高偉勛  

            高偉翔  

            高偉宸  
            高楊宗  
            高鈺鈴  

            高啟燦  
            高啟星  
            高啟臣  
            黃健能  
            黃健恆  
            黃宣銘  
            黃郁芬  


            陳金東  
            陳立園  
            陳主悦  

共      同
訴訟代理人  蔡文燦律師
被  上訴人  高鈺鏡  
上列當事人間請求給付不當得利事件，上訴人對於中華民國110
年9月27日臺灣臺北地方法院109年度重訴字第631號第一審判決
（包含110年11月8日更正裁定）提起上訴，本院於111年3月29日
言詞辯論終結，判決如下
    主      文
原判決關於命上訴人給付，及該訴訟費用之裁判均廢棄。
上開廢棄部分，被上訴人在第一審之訴駁回。
第一審訴訟費用關於廢棄部分，及第二審訴訟費用均由被上訴人
負擔。
    事實及理由
壹、程序方面：
    被上訴人高鈺鏡（與被上訴人高雲龍、高瀅子、高小瀅、高
    揚銘、高逸青、高翊琳、高禾、高陽明、何家欣、何文美、
    高美雅、高嶺梅、高雪屏、高啓泰、高李桂英、高楊熹、高
    偉勛、高偉翔、高偉宸、高楊宗、高鈺鈴、高啟燦、高啟星
    、高啟臣、黃健能、黃健恆、黃宣銘、黃郁芬、陳金東、陳
    立園、陳主悦等31人合稱被上訴人）經合法通知，未於言詞
    辯論期日到場，核無民事訴訟法第386條所列各款情形，爰
    依上訴人之聲請，由其一造辯論而為判決。
貳、實體方面：　
一、被上訴人在原審起訴主張：日據時期竹北一堡隘口庄59番、
    60-1番及60-2番土地（下合稱系爭土地）為訴外人高登雲所
    有，於明治41年7月20日由訴外人高文炳及訴外人即伊等之
    被繼承人高華𫋴繼承登記為共有人，應有部分各2分之1，其
    後高華𫋴經拍賣、買賣等方式輾轉取得系爭土地全部所有權
    。因系爭土地於日據時期成為河川敷地，於昭和8年2月15日
    閉鎖登記，系爭土地浮覆後，於民國（下同）73年1月9日新
    登錄編列為竹北市○○段000000000000000地號土地（下分別
    稱系爭258、259、261、264地號土地），並登記為中華民國
    所有，管理機關為上訴人，然系爭土地浮覆後，依土地法第
    12條第2項規定，該土地所有權當然自動回復為高華𫋴之繼
    承人即伊等公同共有。系爭261地號土地於96年9月3日分割
    出261-1地號土地（下稱系爭261-1地號土地），面積1,171
    平方公尺，於97年4月28日由上訴人以新臺幣（下同）176萬
    8,000元出售予訴外人張清增、張文淵；系爭261地號土地於
    98年1月7日再分割出261-3、261-4地號土地（下依序稱系爭
    261-3、261-4地號土地），另於98年6月10日分割出261-5地
    號土地（下稱系爭261-5地號土地），系爭261-3、261-4、2
    61-5地號土地於99年7月5日由上訴人出售予張清增、張文淵
    ，均已辦妥所有權移轉登記，上訴人無權處分行為，不當獲
    得價金利益，致伊等受有損害，爰依民法第179條之規定，
    請求上訴人給付1,056萬915元本息予伊等公同共有等語。原
    審判決上訴人應給付416萬5,558元，及自起訴狀繕本送達翌
    日即109年6月12日起至清償日止，按週年利率5％計算之利息
    予被上訴人公同共有（原審漏未宣示駁回被上訴人其餘之訴
    ，應由原審依法更正）。上訴人不服，提起上訴。至原審判
    決認定被上訴人之請求無理由部分，不在本件審理範圍內，
    不予贅述。並於本院聲明：上訴駁回。
二、上訴人則以：真正所有權人如未依我國土地法及土地登記規
    則於土地登記簿登記為所有人，縱於日據時期登記為所有人
    ，真正所有權人之物上請求權仍有消滅時效規定之適用，並
    自登記為國有時起算15年。本件被上訴人對於系爭土地之物
    上請求權已罹於時效而消滅，伊將系爭261-1、261-3、261-
    4、261-5地號土地出售予第三人，對被上訴人並未造成損害
    ，且伊出售上開土地所得價款利益係屬處分該土地利益之變
    更型態，其受益之性質與73年1月9日第1次登記為國有時所
    受之利益具有同一性，仍應自被上訴人原物上請求權得行使
    時即73年1月9日起算消滅時效，被上訴人於109年6月2日始
    提起本件訴訟，其行使不當得利返還請求權亦已罹於15年消
    滅時效期間，伊拒絕給付等語，資為抗辯。並於本院聲明：
    ㈠原判決廢棄。㈡被上訴人在第一審之訴駁回。
三、兩造不爭執事項：
　㈠系爭土地於日據時期，原為高登雲所有，於明治41年7月20日
    由高文炳、高華𫋴繼承登記為共有人，應有部分各2分之1。
    其後高華𫋴經拍賣、買賣輾轉取得系爭土地全部所有權。嗣
    系爭土地變更為河川敷地，於昭和8年2月15日閉鎖登記，有
    土地登記簿謄本影本在卷可稽（原審卷第19至31頁）。
　㈡系爭土地浮覆後，於73年1月9日新登錄編列為系爭258、259
    、261、264地號土地，並登記為中華民國所有，管理者為上
    訴人。系爭261地號土地於96年9月3日分割出系爭261-1地號
    土地，於98年1月7日分割出系爭261-3、261-4地號土地，於
    98年6月10日分割出系爭261-5地號土地。又系爭261-1地號
    土地由上訴人以176萬8,000元出售予張清增、張文淵，於97
    年4月28日完成移轉登記；系爭261-3、261-4、261-5地號土
    地由上訴人出售予張清增、張文淵，於99年7月5日完成移轉
    登記，有系爭261、261-1、261-3、261-4、261-5地號土地
    登記第2類謄本及地籍異動索引影本、新竹縣竹北地政事務
    所109年12月18日北地所測字第1090005601號函暨所附土地
    複丈成果圖、兩造於110年8月30日言詞辯論期日之陳述、財
    政部國有財產局臺灣中區辦事處新竹分處出售國有土地產權
    移轉證明書存根影本、異動索引查詢資料等件附卷可憑（原
    審卷第33至45、207至209、319、367頁、本院卷第249至258
    頁）。
四、得心證之理由：
　㈠按私有土地，因天然變遷成為湖澤或可通運之水道時，其 所
    有權視為消滅。前項土地，回復原狀時，經原所有權人證明
    為其原有者，仍回復其所有權。土地法第12條第1、2項定有
    明文。所謂私有土地因成為公共需用之湖澤或可通運之水道
    ，其所有權視為消滅，並非土地物理上之滅失，所有權 亦
    僅擬制消滅，該土地回復原狀時，依同條第2項之規定，原
    土地所有人之所有權當然回復，無待申請地政機關核准（最
    高法院103年度第9次民事庭會議決議參照），至同項所稱「
    經原所有權人證明為其原有」，乃行政程序申請所需之證明
    方法，尚不因之影響其實體上權利。依上開三之㈠所示，系
    爭土地原為高華𫋴所有，該土地於日據時期變更為河川敷地
    ，於昭和8年2月15日閉鎖登記。被上訴人主張：系爭土地浮
    覆而回復原狀後，於73年1月9日新登錄編列為系爭258、259
    、261、264地號土地，系爭土地所有權人即回復為高華𫋴之
    繼承人即被上訴人所有，無待申請地政機關核准等語，合於
    前揭說明，且為上訴人所不爭執（本院卷第344頁），堪予
    憑採。
　㈡按請求權，因15年間不行使而消滅。消滅時效，自請求權可
    行使時起算。時效完成後，債務人得拒絕給付。民法第125
    條本文、第128條前段、第144條第1項分別定有明文。次按
    日據時期已登記之土地，因成為河川、水道經塗銷登記，臺
    灣光復後土地浮覆，原所有權人未依我國法令辦理土地總登
    記，於該土地登記為國有後，其依民法第767條第1項規定行
    使物上請求權時，有消滅時效規定之適用，業經最高法院民
    事大法庭以110年度台上大字第1153號裁定統一法律見解可
    資參照（本院卷第235至243頁），是該物上請求權之消滅時
    效應自登記為國有後起算，因15年間不行使而消滅。查被上
    訴人因系爭土地浮覆而回復其等對系爭土地之所有權，是被
    上訴人主張於上訴人移轉登記系爭261-1、261-3、261-4、2
    61-5地號土地予第三人之前，伊等得依民法第767條第1項規
    定，請求上訴人塗銷所有權登記，固非無據，然被上訴人未
    依我國法令辦理土地所有權登記，依上開說明，伊等對上訴
    人之物上請求權（即塗銷國有所有權登記之請求權）自系爭
    土地於73年1月9日新登錄編列系爭258、259、261、264地號
    土地，並登記為中華民國所有時起算消滅時效15年，於88年
    1月9日時效完成，上訴人拒絕給付，尚非無稽。嗣上訴人出
    賣並移轉系爭261-1、261-3、261-4、261-5地號土地予張清
    增、張文淵，上訴人已無從塗銷上開土地所有權登記。按債
    務人給付不能時，債權人得向債務人請求讓與其損害賠償請
    求權或交付受領之賠償物或交付其所取得交易之對價，代替
    原來債務之標的為給付，應以債務人就原來債務之標的仍應
    為給付為前提，始可因其給付不能而發生代償請求權。倘原
    來之債權已罹於消滅時效期間，債務人本得行使時效抗辯，
    拒絕為給付，自不可能再有給付不能，而發生代償請求權及
    其時效期間重新起算之情事（最高法院105年度台上字第211
    1號判決意旨參照）。本件被上訴人對上訴人之物上請求權
    罹於15年消滅時效期間，並經上訴人行使時效抗辯拒絕給付
    ，依上開說明，上訴人既拒絕塗銷登記，上訴人處分上開土
    地所獲取之對價，固致被上訴人受損，但被上訴人請求上訴
    人返還該對價利益，實屬回復原所有權狀態之變形（代償）
    ，被上訴人自不得再依不當得利之法律關係，請求上訴人返
    還上開土地出售所得價款。退步言，縱認被上訴人仍可依不
    當得利之法律關係，請求上訴人返還上開土地出售所得價款
    ，該不當得利返還請求權之消滅時效，仍應自原債權請求權
    可行使時即上開土地於73年1月9日登記為中華民國所有時起
    算15年消滅時效期間，被上訴人迄至109年6月2日始依不當
    得利之法律關係，起訴請求上訴人返還上開土地出售所得價
    款(原審卷第11頁），顯已罹於15年消滅時效期間，上訴人
    為時效抗辯拒絕給付，自屬有據。
五、綜上所述，被上訴人依民法第179條之規定，請求上訴人給
    付416萬5,558元，及自109年6月12日起至清償日止，按週年
    利率5％計算之利息，為無理由，不應准許。原審為上訴人敗
    訴之判決，自有未洽。上訴意旨指摘原判決不當，求予廢棄
    改判，為有理由，爰由本院廢棄改判如主文第2項所示。
六、本件事證已臻明確，兩造其餘主張陳述及所提之證據，經審
    酌後認與本判決結果不生任何影響，爰不逐一論列，附此敘
    明。
七、據上論結，本件上訴為有理由，依民事訴訟法第450條、第4
    63條、第385條第1項前段、第78條、第85條第1項本文，判
    決如主文。　
中　　華　　民　　國　　111 　年　　4 　　月　　21　　日
                  民事第二十一庭
                      審判長法  官  翁昭蓉
                            法  官  羅惠雯
                            法  官  林哲賢
正本係照原本作成。
如不服本判決，應於收受送達後20日內向本院提出上訴書狀，其
未表明上訴理由者，應於提出上訴後20日內向本院補提理由書狀
（均須按他造當事人之人數附繕本）。上訴時應提出委任律師或
具有律師資格之人之委任狀；委任有律師資格者，另應附具律師
資格證書及釋明委任人與受任人有民事訴訟法第466 條之1第1項
但書或第2項所定關係之釋明文書影本。如委任律師提起上訴者
，應一併繳納上訴審裁判費。
中　　華　　民　　國　　111 　年　　4 　　月　　21　　日

　　　　　　　　　　　　　  書記官  陳盈真